臺灣高等法院民事判決　九十年度重上字第四一七號
　　　上　訴　人　丙○○
　　　　　　　　　丁○○
　　　被 上訴 人　乙○○
　　　　　　　　　甲　○
右當事人間回復原狀事件，上訴人對於中華民國九十年五月三十日臺灣新竹地方法院
八十九年度訴字第八二一號第一審判決提起上訴，本院判決如左：
    主    文
上訴駁回。
第二審訴訟費用由上訴人負擔。
    事    實
甲、上訴人方面：
一、聲明：
  (一)原判決廢棄。
  (二)被上訴人在第一審之訴駁回。
  (三)如受不利之判決時，請准上訴人供擔保免為假執行。
二、陳述：除與原判決記載相同者予以引用外，補稱略以：
  (一)覺書非上訴人之祖父曾來福書寫亦非其簽名，因曾來福並不識字，僅會簽自己之
    名，然覺書之內容及簽名卻係同一筆跡，且其中之印文亦非真正，此可將台灣新
    竹地方法院認證書之曾來福本人簽名及印文與覺書互相比對即可為證。
  (二)依台灣新竹地方法院八十二年六月八日認證之協議書顯示，曾來福與曾蟳共同向
    被上訴人乙○○承租包括系爭土地，此可證明曾來福有向被上訴人承租其持份土
    地，上訴人確有使用系爭土地之權利。
  (三)各共有人之應有部分，為對於共有物所有權之成數，係抽象存在於共有物之全部
    ，在分割之前，無從具體辨明何者為何共有人所有，故性質上不可能為其他共有
    人無權占有或侵奪，各共有人相互間就其應有部分，即無主張民法第七百六十七
    條所有物妨害除去請求權；而民法第八百一十八條明定各共有人按其應有部分，
    對於共有物之全部本有使用收益之權利，故上訴人非屬無權占有，至於共有人如
    逾越其應有部分之範圍而使用收益，其僅屬不當得利之問題。
  (四)被上訴人所庭呈之存證信函中顯示鐵皮屋係曾金生所搭建，而房屋之拆除為事實
    上處分行為，然上訴人之父非曾金生，因此上訴人並無事實上處分權，因此被上
    訴人之請求顯屬無據。
三、證據：除援用第一審所提證據外，補提台灣電力公司新竹區營業處函、台灣新竹
    地方法院公證處認證書、協議書、戶籍謄本、土地登記謄本、租約、曾來福遺產
    分割協議書等影本各一份為證，並聲請函調新竹市○○段二四地號（重測前為
    新竹市○○段二二地號）之耕地租約及相關資料。
乙、被上訴人方面：
一、聲明：上訴駁回。
二、陳述：除與原判決記載相同者予以引用外，補稱略以：
  (一)被上訴人乙○○所持份之土地，僅出租另一共有人曾蟳且由其耕作使用，因此曾
    來福並無承租權，此可由八十二年六月八日之協議書第二條足證之，因此曾來福
    係擅自佔用系爭土地及違法加蓋鐵皮屋。
  (二)曾蟳之繼承人曾信雄曾於八十七年五月五日函催上訴人之父曾金生於文到三個月
    內拆除並回復原狀（農地之用），其顯未得共有人之同意，因此請求拆屋還地洵
    屬有據。
三、證據：除援用第一審所提證據外，補提存證信函等影本各一份為證。
    理    由
一、被上訴人於原審起訴主張，坐落新竹市○○段二四０地號土地（下稱系爭土地）
    原為被上訴人（應有部分各四分之一）與訴外人曾信雄（應有部分四分之一）及
    上訴人之祖父曾來福（應有部分四分之一）所分別共有，曾來福生前未經被上訴
　　人等共有人同意即搭建地上物 (鐵皮屋)( 以下稱系爭建物)，無權占有被上訴人
　　等共有之土地，上訴人於民國八十六年九月一日繼承取得曾來福系爭土地之應有
　　部分及系爭建物，經被上訴人請求上訴人拆除系爭建物並回復原狀，詎上訴人竟
　　置之不理，爰依民法第八百二十一條及第七百六十七條之物上請求權之法律關係
　　，求命上訴人應拆除系爭建物及返還系爭土地予共有人全體之判決。上訴人則以
　　被上訴人等已將土地出租予他人，無使用收益之權，且曾來福建築系爭建物時亦
　　經共有人同意等語置辯。
二、查被上訴人主張兩造均為系爭土地之共有人，上訴人則因繼承曾來福而取得系爭
    建物之事實，為上訴人所不爭  (本院卷九九頁)，且有土地登記簿謄本附卷可稽
    。而系爭建物所占用系爭土地為如附圖所示ＡＢＣ之部分，其中Ａ部分面積為三
    六一點九五平方公尺，Ｂ部分為二八五點五平方公尺，Ｃ部分為屋簷面積為零點
    七三平方公尺之事實，已據原審囑託新竹市地政事務所測量屬實，有該所以九十
    新地測字第一０四號函檢送之複丈成果圖（即附圖）在卷可憑，復為上訴人所不
    爭執，均堪信為真實。
三、上訴人雖以被上訴人就系爭土地之使用收益權利，早已出租予其餘共有人曾來福
    及曾蟳，且依被上訴人所提出對於曾金生之存證信函，可知共有人已為分管協議
    ，曾來福有使用特定部分之權，何況以系爭建物已建築十五年以上，被上訴人均
    未請求拆除，可知曾來福已獲共有人同意，又上訴人既為共有人，對於系爭土地
    有應有部分，而應有部分係抽象存在於共有物之每一部分，性質不能為其他共有
    人無權占有，故被上訴人請求上訴人返還無權占有之共有土地，亦無理由等置辯
    。查曾來福雖於五十年六月七日起，承租系爭土地，但至八十二年已將之讓與曾
    蟳耕作，有新竹市北區區公所九十年十月二十三日九０北民字第一二九八八號函
    及原審公證處八十二年度認字第二０七四號認證書影本存卷可參。故於八十二年
    後，曾來福就系爭土地即無使用權，事實至明。又依被上訴人所提出於八十七年
　　五月五日，發予曾金生之第一０一號存證信函中，亦明確記載曾金生僅有使用上
　　訴人等所繼承之新竹市○○路一九二巷四六號房屋，不能占有系爭土地，有該存
　　證信函可證  (本院卷四九頁)。系爭建物之門牌號碼為成功路一九二巷五六號，
　　亦據原審勘驗無誤  (原審卷四二頁)，非上開存證信函中所稱曾來福所受分配由
　　上訴人繼承之房屋。故即使上訴人抗辯共有人間已有分管之協議為真，上訴人亦
　　未取得系爭土地之使用權，是難依上開存證信函為有利於上訴人之認定。又系爭
　　建物縱使建築十五年以上，而被上訴人均未請求拆除，亦不能據以推論被上訴人
　　等已同意曾來福建築系爭建物，其理亦明。上訴人復無其他證據，足以證明其為
　　有權占有系爭土地，其所辯自難採信。
四、各共有人對於第三人，得就共有物之全部為本於所有權之請求。但回復共有物之
    請求，僅得為共有人全體之利益為之。民法第八百二十一條定有明文。此之第三
　　人，包含逾越應有部分，行使所有權之共有人 (司法院院字第一九五０號解釋參
　　照) 。亦即共有物仍可能為共有人中一人無權占有，此與共有人之應有部分，為
　　所有權之比例，概念不可能為占有對象者，不同。故未經共有人協議分管之共有
　　物，共有人對共有物之特定部分占用收益，須徵得他共有人全體之同意。如未經
　　他共有人同意而就共有物之全部或一部任意占用收益，他共有人得本於所有權請
　　求除法其妨害或請求向全體共有人返還占用部分。本件上訴人既不能證明其已依
　　分管契約而取得系爭土地之使用權，復不能證明其已經全體共有人同意而占有系
　　爭土地，依上開說明，被上訴人等以共有人之地位，依民法第八百二十一條及第
　　七百六十七條，請求上訴人應拆除系爭建物，返還系爭土地予共有人全體，自無
　　不合。至於被上訴人雖已將系爭土地出租予曾信雄，而僅取得間接占有人之地位
　　，然我國民法並未如外國立法，於所有人為間接占有人時，僅能請求向直接占有
　　人返還，自不能為相同解釋。實務上向來認為所有人不因出租等行為而喪失其物
　　上請求權 (最高法院三十年上字第一一一九號判例、五十四年台上字第三四０號
　　判決、八十四年台上字第一０一一號判決參照) ，上訴人占有系爭土地既非本於
　　共有人全體之同意，亦未經出租人被上訴人或承租人曾信雄同意，則被上訴人本
　　於所有人地位，主張民法第七百六十七條之權利，即無不許。
五、綜上所述，被上訴人之主張為可採，上訴人所辯均無可取。從而，被上訴人本於
    民法第八百二十一條、第七百六十七條之法律關係，請求拆除系爭建物，將系爭
    土地返還被上訴人及其他全體共有人，應予准許。原審判命上訴人如數給付，於
    法並無不合。上訴意旨指摘原判決不當，求予廢棄改判，為無理由，應予駁回。
六、據上論結，本件上訴為無理由，依民事訴訟法第四百四十九條第一項、第七十八
    條、第八十五條第一項前段，判決如主文。
中　　　華　　　民　　　國　　九十一　　年　　　二　　　月　　 十九　　 日
                                民事第十七庭
                            　　　　審判長法  官　鄭  雅  萍
                            　　　　　　　法  官　吳  謀  焰
                            　　　　　　　法  官　呂  太  郎
右正本係照原本作成。
如不服本判決，應於收受送達後二十日內向本院提出上訴書狀，其未表明上訴理由者
，應於提出上訴後二十日內向本院補提理由書狀（均須按他造當事人之人數附繕本）
上訴時應提出委任律師或具有律師資格之人之委任狀；委任有律師資格者，另應附具
律師及格證書及釋明委任人與受任人有民事訴訟法第四百六十六條之一第一項但書或
第二項（詳附註）所定關係之釋明文書影本。
中　　　華　　　民　　　國　　九十一　　年　　　二　　　月　　 二十　　 日
　　　　　　　　　　　　　　　　　　　　  書記官  明  祖  星
附註：
民事訴訟法第四百六十六條之一（第一項、第二項）：
對於第二審判決上訴，上訴人應委任律師為訴訟代理人。但上訴人或其法定代理人具
有律師資格者，不在此限。
上訴人之配偶、三親等內之血親、二親等內之姻親，或上訴人為法人、中央或地方機
關時，其所屬專任人員具有律師資格並經法院認為適當者，亦得為第三審訴訟代理人
。
